【裁判字號】    98,重家訴,17
【裁判日期】    981106
【裁判案由】    塗銷所有權移轉登記等
【裁判全文】
臺灣臺北地方法院民事判決            98年度重家訴字第17號
原      告  庚○○
            乙○○
            丙○○
            丁○○
            己○○
            戊○○
共      同
訴訟代理人  劉邦川律師
被      告  甲○○
訴訟代理人  徐嶸文律師
被      告  辛○○
上列當事人間請求塗銷所有權移轉登記等事件，本院於民國98年
10月28日言詞辯論終結，判決如下：
    主  文
確認被告辛○○與甲○○間如附表所示之不動產於民國九十六年
三月十五日及九十六年五月九日所為之買賣關係不存在。
被告甲○○應將附表所示之不動產於民國九十六年四月二十三日
及同年六月七日以買賣為原因所為之所有權移轉登記予以塗銷。
原告其餘之訴駁回。
訴訟費用由被告負擔。
    事實及理由
一、程序方面：
    本件被告辛○○，未於言詞辯論期日到場，核無民事訴訟法
    第386條各款所列情形，爰依原告之聲請，由其一造辯論而
    為判決。
二、原告起訴主張：被繼承人賴嚴育將所投資之富鼎系列基金分
    別買回，並經富鼎證券投資信託股份有限公司分於民國96年
    1月16日、2月1日至2月5日將買回淨額新臺幣（下同）1億5,
    013萬9,056元匯入賴嚴育之帳戶，後並經被告辛○○盜領，
    侵害原告等繼承人公同共有之遺產，此業經台灣板橋地方法
    院98年度重訴字第121號判決並確定在案，是原告對被告辛
    ○○確有債權存在。至基金係於何時贖回、何時入帳均無礙
    於其為被繼承人賴嚴育之「遺產」。被告辛○○前將上開盜
    領之遺產隱匿他處，且為避免原告事後向其追償而陸續脫產
    ，並以買賣為原因，將其所有上開不動產所有權移轉登記予
    被告甲○○，但被告間實無買賣之意思，復僅交付部分價金
    之事實，顯係通謀虛偽意思表示而無效，又係意圖侵害原告
    債權，原告為被告辛○○之債權人，有即受確認判決之法律
    上利益，自得訴請確認被告間就聲明所示房地之買賣關係不
    存在，並依據民法第二百四十二條規定，代位債務人即被告
    甲○○行使民法第七百六十七條之請求權，請求被告甲○○
    塗銷所有權移轉登記。又被告甲○○並無現金足以買受系爭
    房地，被告辛○○係為脫產而將上開房地所有權移轉登記與
    被告甲○○，係有對價關係，為有償行為，且被告辛○○已
    無其他財產足以清償對原告所負債務，其等間所有權移轉登
    記之有償行為，有害及原告債權；原告亦得本於民法第二百
    四十四條第二項、第四項規定，請求撤銷被告間買賣行為及
    回復原狀。為此，(一)先位之訴除請求確認被告間就系爭房
    地所為之買賣關係不存在外，並依民法第二百四十二條規定
    代位被告辛○○行使其對於被告甲○○之民法第七百六十七
    條請求權；(二)備位之訴則本於民法第二百四十四條第一項
    、第四項規定，請求撤銷被告間買賣關係及回復原狀等語，
    並聲明：
    壹、先位之訴
    （一）確認被告辛○○與被告甲○○於民國（下同）96年3
          月15日及96年5月9日所為之買賣關係不存在。
    （二）確認被告辛○○與被告甲○○以買賣為原因就坐落臺
          北縣板橋市○○段895地號土地權利範圍應有部分100
          00分之406及其上臺北縣板橋市○○段4969建號、民
          族段5040建號權利範圍應有部分10000分之90、民族
          段5041建號權利範圍應有部分10000分之90及民族段
          5042建號權利範圍應有部分10000分之4522（門牌號
          碼為臺北縣板橋市○○路93巷79號8樓之1）之建物所
          為之所有權移轉登記無效。
    （三）確認被告辛○○與被告甲○○以買賣為原因就坐落臺
          北市○○區○○段一小段670、670－1及671－1地號
          土地權利範圍應有部分100000分之2017及其上臺北市
          大安區○○段○○段3578建號及3587建號權利範圍應
          有部分400000分之8363（門牌號碼為臺北市○○○路
          四段107號9樓之1）之建物所為之所有權移轉登記無
          效。
    （四）被告甲○○應將上開（二）、（三）所列之不動產
          於民國96年4月23日及同年6月7日以買賣為原因所為
          之所有權移轉登記予以塗銷。
    貳、備位之訴
    （一）被告辛○○與被告甲○○間就坐落臺北縣板橋市○○
          段895地號土地權利範圍應有部分10000分之406及其上
          臺北縣板橋市○○段4969建號、民族段5040建號權利
          範圍應有部分10000分之90、民族段5041建號權利範
          圍應有部分10000分之90及民族段5042建號權利範圍
          應有部分10000分之4522（門牌號碼為臺北縣板橋市
          ○○路93巷79 號8 樓之1）之建物，於民國96年3月
          15日所為買賣行為及同年4月23日所為所有權移轉登
          記行為應予撤銷。
    （二）被告辛○○與被告甲○○以買賣為原因就坐落臺北市
          大安區○○段○○段670、670－1及671－1地號土地
          權利範圍應有部分100000分之2017及其上臺北市大安
          區○○段○○段3578建號及3587建號權利範圍應有部
          分400000分之8363（門牌號碼為臺北市○○○路四段
          107號9樓之1）之建物，於民國96年5月9日所為買賣
          行為及同年6月7日所為所有權移轉登記行為應予撤銷
          。
    （三）被告甲○○應就上開（一）、（二）之不動產於民國
          96年4月23日及同年6月7日以買賣為原因所為之所有
          權移轉登記予以塗銷。
三、被告甲○○則以：前開不動產買賣契約與所有權移轉登記行
    為乃係真正，否認有何通謀虛偽意思表示之情事，並否認原
    告有何債權得以主張權利等語，資為抗辯。並聲明：原告之
    訴均駁回。
四、被告辛○○未於言詞辯論期日到場，亦未提出書狀作何聲明
    或陳述。
五、不爭執之事實
（一）賴嚴育於96年1月29日過世。
（二）原告六人及被告辛○○為賴嚴育之繼承人。
（三）被告辛○○業已於96年4月23日及96年6月7日分別將上開
      土地及建物移轉登記予被告甲○○。
（四）被告甲○○將其所有大安區○○段○○段475地號之土地
      及大安區○○段○○段3438建號之建物，於民國92年8月
      29日設定新臺幣11,800,000元之最高限額抵押權予台新國
      際商業銀行股份有限公司。
（五）被告甲○○於96年3月15日向被告辛○○購買板橋市○○
      路93巷78號8樓之1房地，約定價金1100萬元，簽約時已給
      付被告辛○○45萬元。
（六）被告甲○○於96年5月9日向被告辛○○購買台北市○○○
      路○段107號9樓之1房地，約定價金2005萬元，簽約時已給
      付被告辛○○55萬元。
（七）被告辛○○於96年2月2日自板信商業銀行匯款8000萬元（
      每筆2000萬元，共4筆）至其合作金庫銀行仁愛分行帳戶
      ；被告辛○○於96年2月5日自板信商業銀行匯款6419萬元
      （2000萬元各3筆，另一筆為419萬元）至其合作金庫銀行
      仁愛分行帳戶。
六、按確認之訴，非原告有即受確認判決之法律上利益者，不得
    提起，民事訴訟法第247條第1項定有明文。所謂即受確認判
    決之法律上利益，係指法律關係之存否不明確，原告主觀上
    認其在法律上之地位有不安之狀態存在，且此種不安之狀態
    ，能以確認判決將之除去者而言；又確認法律關係成立或不
    成立之訴，如有即受確認判決之法律上利益，縱其所求確認
    者為他人間之法律關係，亦非不得提起（最高法院52年台上
    字第1240號、32年上字第3165號判例意旨參照）。原告主張
    被告辛○○所有如附表所示之不動產所有權雖因買賣而移轉
    予另被告甲○○所有，惟買賣契約不存在，或雖存在但伊得
    聲請法院撤銷等情，然為被告所否認，是該買賣法律關係存
    否不明確，並致債權人即原告私法上權利地位有受侵害之危
    險，且此項危險則得以確認判決除去之，足見原告就本件訴
    訟自有即受確認判決之法律上利益。至原告另主張確認所有
    權移轉登記無效之聲明，蓋其並非對法律關係作確認，乃係
    對事實之確認，且訴請塗銷所有權移轉登記已足達其目的，
    故此部分欠缺即受確認判決之法律上利益，不應准許。
七、原告主張被告間前述不動產買賣契約與所有權移轉登記行為
    為通謀虛偽意思表示，而為被告甲○○所否認，是本件兩造
    間主要之爭執點應在於：系爭買賣契約是否因通謀虛偽意思
    表示而無效？茲分述如下：
（一）按表意人與相對人通謀而為虛偽意思表示者，其意思表示
      無效，民法第87條第1項前段定有明文。又所謂通謀虛偽
      表示，乃指表意人與相對人相互明知為非真意之表示而言
      。查被告甲○○本身所居住之房屋已有新臺幣11,800,000
      元之最高限額抵押權存在並負有房貸債務，已如前述，是
      被告甲○○本身財力即已有所限制，竟分別於96年3月15
      日及同年5月9日以1,100萬元及2,005萬元向被告辛○○購
      買如附表所示之不動產，準此，以被告甲○○尚背負房貸
      之情形下，焉有餘力復向被告辛○○購買價值高達3,105
      萬元之不動產？衡諸論理與經驗法則，以被告甲○○之資
      力狀況，其是否有能力於相隔不到二個月內即購買兩筆高
      達三千多萬元之不動產已非無疑，被告甲○○徒以其從事
      不動產投資及擔任理財顧問等詞，不足以證明其有此等財
      力得以購買前述之不動產，另一般不動產交易亦係支付所
      有價金之後，始會辦理過戶與交屋，而本件被告甲○○僅
      分別支付新台幣45萬元與55萬元予被告辛○○，已如前述
      ，即能分別取得前開總計約定價金約3105萬元不動產之所
      有權與占有，此明顯與一般交易常態不符。況且，至今被
      告辛○○雖未回國，被告甲○○亦得以將剩餘價款提存於
      法院，迄今亦未提存，顯見被告甲○○並無清償剩餘價款
      之意思，足認被告辛○○與被告甲○○間無買賣前開不動
      產之意思，其等顯係通謀虛偽成立買賣契約，依上開規定
      ，自屬無效，移轉前開不動產之物權行為之意思表示亦當
      然無效，原告請求確認其等間所為買賣關係不存在，自屬
      有據。
（二）又按債務人怠於行使其權利時，債權人因保全債權，得以
      自己之名義，行使其權利；所有人對於無權占有或侵奪其
      所有物者，得請求返還之。對於妨害其所有權者，得請求
      除去之。有妨害其所有權之虞者，得請求防止之。民法第
      242條前段及第767條定有明文。被告間之買賣行為係通謀
      虛偽意思表示，其買賣關係即不存在，則其等基此買賣契
      約而為之所有權移轉登記亦為通謀虛偽意思表示，故不動
      產所有權人仍為被告辛○○，被告辛○○自得依民法第76
      7條規定請求被告甲○○塗銷系爭不動產之所有權移轉登
      記，惟其怠於行使此項權利，原告為保全其債權，自得依
      民法第242條之規定以債權人之地位，代位被告辛○○行
      使此項權利。
七、從而，原告主張被告間買賣關係為通謀虛偽意思表示，依民
    法第87條第1項前段規定為無效，請求確認被告間就前開不
    動產所為之買賣關係不存在，並依民法第242條規定代位被
    告辛○○行使其對於被告甲○○之民法第767條請求權，訴
    請被告甲○○塗銷前開不動產所有權移轉登記，為有理由，
    應予准許；逾此部分之請求，則無理由，應予駁回。
八、末按預備訴之合併，係以當事人先位之訴有理由，為備位之
    訴裁判之解除條件；先位之訴無理由，則為備位之訴裁判之
    停止條件。而本件原告先位之訴既為有理由，是本院就其備
    位之訴，即毋庸予以審究。
九、本件事證已臻明確，兩造其餘攻擊防禦方法，核與本件判決
    之結果無影響，爰不一一論述，併此敘明。
十、本件原告之訴為有理由，依民事訴訟法第85條第1項前段，
    判決如主文。
中    華    民    國    98    年    11    月    6     日
                  家事法庭  法  官  彭南元
以上正本係照原本作成。
如對本判決上訴，須於判決送達後20日內向本院提出上訴狀。
中    華    民    國    98    年    11    月    6     日
                            書記官  尹遜言
附表：
坐落臺北縣板橋市○○段895地號土地權利範圍應有部分 10000分
之406 及其上臺北縣板橋市○○段4969建號、民族段5040建號權
利範圍應有部分10000分之90、民族段5041建號權利範圍應有部分
10000分之90及民族段5042建號權利範圍應有部分10000分之4522
（門牌號碼為臺北縣板橋市○○路93巷79號8樓之1）之建物。
坐落臺北市○○區○○段一小段670、670－1及671－1地號土地
權利範圍應有部分100000分之2017及其上臺北市○○區○○段一
小段3578、3585及3587建號權利範圍應有部分400000分之8363
（門牌號碼為臺北市○○○路四段107號9樓之1）之建物。

司法院資訊處製作；財團法人民間司法改革基金會備份。
